【裁判字號】    96,訴,222
【裁判日期】    970318
【裁判案由】    營業稅
【裁判全文】
臺中高等行政法院判決
                                     96年度訴字第00222號
                              .
原      告  有限責任苗栗縣機關學校員工消費合作社聯合社
代  表  人  甲○○
輔  佐  人  丙○○
訴訟代理人  陳英得  會計師
被      告  財政部臺灣省中區國稅局
代  表  人  乙○○
訴訟代理人  丁○○
上列當事人間因營業稅事件，原告不服財政部中華民國96年3月
30日台財訴字第09500586860號訴願決定，提起行政訴訟，本院
判決如下︰
    主  文
訴願決定及原處分（復查決定）不利原告部分均撤銷。
訴訟費用由被告負擔。
    事  實
壹、事實概要：
    緣被告機關以原告民國（下同）89年1月至90年12月申報銷
    售額時將應稅銷售額計新台幣（下同）200,672,098元申報
    為免稅銷售額，致逃漏營業稅額10,033,605元，經審理違章
    屬實，被告機關初查補徵營業稅額10,033,605元，並按所漏
    稅額10,033,605元處2倍之罰鍰計20,067,200元（計至百元
    止）。原告不服，申經復查結果，獲准追減營業稅額8,564,
    175元及罰鍰17,128,400元。原告仍不服，提起訴願，遭決
    定駁回，遂提起行政訴訟。
貳、兩造聲明：
  一、原告聲明求為判決：
（一）訴願決定及原處分（復查決定）不利於原告部分均撤銷。
（二）訴訟費用由被告負擔。
  二、被告聲明求為判決：
      駁回原告之訴。
參、兩造之爭點：
  一、原告主張之理由：
（一）按加值型及非加值型營業稅法（下稱營業稅法）第8條第1
      項第10款規定：「合作社依法經營銷售與社員之貨物或勞
      務及政府委託其『代辦之業務』，免徵營業稅。」原告係
      依據行政院頒「機關學校員工(生)消費合作社供應公教人
      員日常生活必需品輔導要點」規定，由苗栗縣政府輔導組
      設，目的在承接原由國防部福利總處經營之「軍公教福利
      品供應中心」業務。析言之，原告銷售貨物之對象，為苗
      栗縣境內各級機關學校所屬公教人員，該等人員均為原告
      社員社之社員，依財政部93年12月24日台財稅第00000000
      000號函釋規定，有免徵營業稅之適用。被告機關認定原
      告系爭期間銷售額中，有200,672,098元屬應稅銷售額，
      惟其認定並非現場查獲，亦無其他積極證據證明原告有與
      非社員交易情事，所憑者無非原告所提示之「未刷卡」資
      料，即據以臆測系爭金額悉數應稅，進而裁定補稅併罰，
      對原告就社員「未刷卡」形成原因之說明何以不採，則未
      見闡明，自有課稅不備理由之違法。
（二）次按合作社法第24條規定：「合作社盈餘，除依前條規定
      提出外，其餘額之分配，以社員交易額之多寡為標準。」
      原告為符上揭規定，初始即印製購買證交社員收執，並依
      公教福利中心成例，於供銷部設「驗證台」，凡社員進入
      供銷部購物均需出示購買證，藉以證明其社員身分。88年
      ，為方便統一登錄社員交易資料，改換新卡，即社員交易
      後以購買證上之條碼刷卡，藉以登錄其交易額，並作分配
      結餘之依據。不料實施後，因部分社員不及換卡，持舊證
      即欲進入供銷部，亦有社員忘記帶卡，以其持有原告社員
      社所屬機關員工之服務證件為由請求入內購物等等狀況經
      常發生，造成驗證台爭擾不斷。經考量原告既以服務社員
      為宗旨，拒絕該等社員購物實不近人情，爰本「足以辨識
      其為本聯社社員」原則，制訂「驗證注意事項」乙種，經
      簽准後公告實施，該等社員交易未能刷卡，其交易額電腦
      無法歸戶爰比照往例(即行政院所訂實施計畫期內之例)暫
      時歸入「政府委託代辦」項下處理，上述注意事項實施後
      ，確已改善驗證台爭執狀況。其後原告查核報表發現，電
      腦內社員交易資料與原告銷貨收入金額不符，經會同收銀
      台同仁及電腦公司程式設計人員調查分析，發現造成差異
      原因有8大項，其中有屬社員個人原因造成，如忘記刷卡
      ，不願刷卡等，亦有係電腦設計問題，如斷電、條碼污損
      、當機等。該部分差異因無法辨識係何社員交易，故原告
      分析後，爰提案於原告89年3月份理事會討論，亦比照往
      例，仍暫時歸入「政府委託代辦」項下處理。是以原告向
      被告機關所提示之社員社交易明細表中，銷貨收入與社員
      社社員交易總額兩者差額註記為「政府委託代辦」，實際
      即因上揭原因形成，並非原告有對「非社員交易」情事。
      質言之，原告一向依法經營，自創社迄今均有驗證為不特
      定多數人共見共聞之事實，自84年度起經營成果經苗栗縣
      政府、省政府、內政部考核，均認定為優良合作社，足證
      原告並無違法經營之事實。況原告之所以設計社員持證刷
      卡制度，目的即為合法經營，不對非社員交易，否則如欲
      違法經營，大可印發普通證件，不留存任何社員交易資料
      ，何需大費周章刷卡反滋生非社員交易之誤解？足證被告
      之處分，顯違事理。
（三）復按營業稅法第15條第1項及第3項規定：「（第1項）營
      業人當期銷項稅額扣減進項稅額，為當期應納或溢付營業
      稅額。（第3項）進項稅額，指營業人購買貨物或勞務時
      ，依規定支付之營業稅額。」準此，現行營業稅之計算，
      係採銷項稅額減除進項稅額後所得出，而進項憑證之認定
      ，除營業稅法第19條所列不得扣抵銷項稅額之進項憑證外
      ，其餘均屬依法可扣抵之進項憑證，至為明確。本案初始
      ，被告機關逕以原告系爭期間「未刷卡」金額悉數認定全
      屬非社員交易金額，並以該交易金額乘以5%稅率(即銷項
      稅額)逕核定補稅，後經原告主張，暫不論未刷卡金額是
      否全係非社員交易金額，退萬步言，縱全屬非社員交易，
      被告機關補稅額之計算未扣除進項稅額亦屬違法。其後，
      被告機關採納原告主張，指示原告提示系爭期間之進項憑
      證供核，被告機關並據以作成追減營業稅及罰鍰之復查決
      定。惟原告89年度進貨及費用金額226,603,698元，進項
      稅額為11,330,429元，被告機關復查時認列之進貨及費用
      金額為224,963,125元，進項稅額11,248,254元，即進貨
      金額少列863,102元，費用少列583,153元，設備金額少列
      194,318元，從而造成進項稅額少列82,175元。另90年度
      原告帳列進貨及費用金額208,593,979元，進項稅額為10,
      429,882元，被告機關復查時，卻將進貨及費用減列為201
      ,996,338元，進項稅額減列為10,099,765元，即進貨金額
      少列5,800,551元，費用金額少列777,566元，設備金額少
      列19,524元，因此進項稅額少列330,117元。上述系爭期
      間之進項稅額，原告依被告機關指示，分年度逐一整理並
      編具「傳票憑證統計表」，表內列明統一發票開立日期（
      1月至12月）、發票號碼、銷售人統一編號、銷售額、稅
      額，並逐筆註明傳票編號，以利被告機關查對，同時再依
      據上開統計表，分年度彙總成「89年度憑證（不含普通收
      據）統計表」及「90年度憑證（不含普通收據）統計表」
      ，連同相關帳冊、憑證，提供被告機關查核完竣，依上開
      統計表，原告89年度進項稅額為11,330,429元，90年進項
      稅額為10,429,882元，並無錯誤。被告機關何以減列，於
      復查決定時並未敘明。及至原告於訴願時指明，被告機關
      僅以係依「財稅資料中心查詢檔」資料減列，惟對原告提
      示之憑證中，究何筆憑證不合，不准列入進項扣抵之原因
      ，均未敘明，致原告系爭進項稅額89年度少列82,175元，
      90年度少列330,117元，有89、90年度進項憑證及進項稅
      額認定差異分析表可證，其間差異亦未見被告機關闡明。
      又訴願決定所持「本部財稅資料中心營業稅年度資料查詢
      檔未列載部分，因無法核認該進項可以扣抵，故不予認列
      」之理由，誠令人啼笑皆非。蓋依主張者須負舉證責任之
      證據法則，若被告機關及財政部認其主張正確，則首須證
      明財稅資料中心之資料並未疏漏，其次，更應指明原告所
      提示之進項憑證究有若干筆不合規定，始符事理，豈可輕
      率以無法查核為由，置原告之納稅人基本權益不顧？足證
      被告之減列理由，顯不足採。
（四）民主法治國，權利係相對的概念。易言之，有權利即有其
      附隨義務，有義務亦應有其受保障之權利。準此以言，課
      稅實務上，納稅人固有租稅協力義務，惟納稅人亦具有應
      受保障之基本權，否則任意擴張解釋租稅協力義務之概念
      範圍而無節制，則形成權利之濫用，納稅人基本權即無由
      保障，本案系爭進項稅額之計算，初始原告係依據被告機
      關指示，就89、90年度取得之進項憑證，按「發票日期」
      為序進行整理，核對並編表，其後，被告機關認依上揭方
      法編表不易查對，改要求原告按「傳票日期」編表。原告
      進貨品項約6,000餘種，兩年度之進項憑證數量可想而知
      ，惟原告為盡租稅協力義務，乃動員全體工作人員，每晚
      加班整理，期間達3個月之久，支付加班費亦有10萬元之
      譜。俟統計表完成，原告隨即連同相關帳證提交被告機關
      查核，被告機關查核後已將帳冊退還，退還時亦未指明其
      中有何不符要求原告說明。嗣後因復查決定書所載進項金
      額與原告之憑證統計金額不合，原告請求被告機關指明剔
      除依據，被告機關徒以與「財稅資料中心營業稅年度資料
      查詢檔」金額不符搪塞，如何令人信服？再者，被告機關
      更援引所謂「租稅協力義務」，要求原告將系爭兩年度進
      項憑證，改按「進貨對象」編表，豈非強人所難？如此不
      合理要求無非以逼迫原告再度耗費鉅額人力、物力方式，
      自行知難而退，難謂無權利之濫用。尤有進者，被告機關
      復指稱其已洽請財稅資料中心提供系爭進項來源明細建檔
      資料，以供查對云云，果若如此，則在無上揭資料核對情
      況下，其復查及訴願決定如何作成，尤令人疑竇。
（五）退萬步言，系爭未刷卡交易額縱需繳稅，被告機關就應納
      稅額之計算，亦有錯誤。按原告89年度全年銷貨收入總額
      為263,310,944元，包括營業收入263,050,279元，營業外
      收入260,665元（已申報完稅）。營業收入含刷卡交易額
      155,306,531元，未刷卡交易額107,743,748元，其中刷卡
      交易額全部及未刷卡交易額中之農產品交易額均屬免稅，
      準此以言，原告89年度免稅銷售額應為159,454,323元，
      應稅銷售額為103,856,621元，依法定公式計算，原告89
      年應納稅額704,279元，詳見89年度未刷卡交易應納營業
      稅額計算表。另90年度原告全年銷售收入總額為240,964,
      682元，包括營業收入240,649,445元，營業外收入315,23
      7元，依上揭原則計算，原告90年度應納稅額為574,352元
      ，詳見90年度未刷卡交易應納稅額計算表。是以，原告未
      刷卡交易縱需補稅，其應納稅額兩年度合計應為1,278,63
      1元，被告機關復查時核定應納稅額1,469,430元，明顯多
      列190,799元。
（六）依兼營營業人營業稅額計算辦法（下稱計算辦法）第3條
      規定：「本辦法所稱當期或當年度進項稅額不得扣抵銷項
      稅額之比例（下稱不得扣抵比例），係指各該期間免稅銷
      售淨額及依第4章第2節規定計算稅額部分之銷售淨額，占
      全部銷售淨額之比例」，準此，被告機關就原告89、90年
      度進項不得扣抵比例之計算亦有明顯錯誤。蓋依被告機關
      於訴願答辯時之數據，原告89年度應稅銷售額107,743,74
      8元，免稅銷售額159,938,962元，銷售總額為267,682,71
      0元，不得扣抵比例應為59.7%，而非被告機關所認列之60
      .7%；同理，原告90年度應稅銷售額92,928,350元，免稅
      銷售額152,292,491，銷售總額245,220,841元，不得扣抵
      比例應為62.1%，而非被告機關所核定之63.2%。進項不得
      扣抵比例攸關應納營業稅額之計算，被告機關對此棄而不
      論，訴願決定亦避而不提，難謂適法。
（七）違章漏稅事件之審理，應從證據認定其事實，而證據必於
      訟爭事實有相當之證明力，不能以單純之推測臆斷充為認
      定事實之根據（最高行政法院39年判字第2號判例及臺北
      高等行政法院89年度訴字第2761號判決參照）。依行政程
      序法第43條及行政訴訟法第155條之規定，可知法律之適
      用應以事實之認定為前提，而事實之認定則依憑證據，證
      據之取捨需受論理與經驗法則之檢驗，若證據本身存有瑕
      疵，在瑕疵未究明之前，即持為認定事實之基礎，或以本
      證雖不足以證明違法事實，但因反證或抗辯不成立，即以
      之為判斷違法事實之論據，顯於經驗法則有違（最高行政
      法院74年度判字第2013號判決亦同此見解）。本案被告機
      關認定原告之違章，並非現場查獲原告有非社員交易情事
      ，亦無其他足以證明其認定事實之人、事、時、地、物等
      積極證據，僅憑原告電腦列印出之「未刷卡」社員交易資
      料，即臆斷其悉數為「非社員」交易資料，進而予以補稅
      ，難謂符合上開證據法則。蓋「未刷卡」與「非社員」原
      屬二種不同概念，欲將兩者連結其間必須有相當之證據佐
      證，否則徒憑未刷卡資料即跳躍式推論其悉數屬非社員交
      易即有違論理與經驗法則，況系爭未刷卡資料之所以產生
      ，原告在被告機關調查前，早於法定會議中研討，並與電
      腦程式設計公司研究得出其原因，並據以作成處理方法之
      決議，並非事後推卸之辭，被告機關何以不採，迄未見說
      明原因，亦難謂適法。
（八）又補稅與違章裁罰本質不同，不能適用推計課稅原則。按
      稽徵機關的裁罰須憑藉積極的事實，無積極證據自不得以
      擬制推測之方式，推斷違章事實之存在，更不得僅以行為
      人未能提出對其有利證據，而認定其有違章或漏稅事實，
      此即禁止臆測科罰原則，乃刑罰與行政秩序罰所共通之基
      本原則（最高行政法院75年判字第309號判例參照）。依
      行政罰法第7條第1項之規定可知，基於「有責任始有處罰
      」之原則，行政罰亦當以行為人主觀上有可非難性及可歸
      責性為前提，故行政罰法明定行政機關裁罰時應證明行為
      人具備故意或過失要件時始得處罰，且不採「推定過失」
      為責任要件。再者，補稅及處罰之要件並非相同，前者只
      須客觀上有應稅未稅之原因事實存在即是，而處罰尚須具
      備故意或過失之責任要件，且採嚴格證明主義，由裁罰機
      關負舉證責任。本案被告機關僅憑所謂社員未刷卡資料，
      即「推定」該資料全屬非社員交易，除據以認定應補稅外
      ，再憑「推定」稅額，以未能舉證證明原告有故意或過失
      之情況下，併處鉅額罰鍰，難謂適法。再者，被告機關除
      引敘已為行政罰法所不採之「推定過失」據以論辯外，並
      指原告「未對未刷卡社員之交易作成記錄以供核備」云云
      充其認定原告具有過失之理由，尤證其課稅理由顯有矛盾
      。蓋原告以電腦刷卡記錄社員交易資料，係為公平分配年
      度盈餘，現行稅法並未規定社員交易應予登記，僅規定應
      設認證台於社員入內予以認證而已，易言之，登記社員交
      易金額並非稅法規定之法定義務，在原告無法定義務情況
      下，施以原告處罰依據何在？又被告機關既認原告有對未
      刷卡社員未予記錄之情事，適足以證明原告所主張「未刷
      卡」交易資料與「非社員」交易資料係屬不同概念範圍為
      真實。易言之，非社員交易因無社員證可刷卡，當悉數未
      刷卡，而未刷卡交易，其產生原因則不僅一端，如：社員
      交易未帶社員證刷卡、電腦當機、斷電、社員證條碼污損
      ．．．等等原因均足以造成，此乃符合經驗法則之事實，
      被告機關徒以原告未登錄未刷卡社員交易資料為由，即遽
      以認定原告應受處罰，難謂非臆測科罰。
（九）綜上，本案系爭期間之進項憑證，原告於復查期間即完全
      提供被告機關查核，詎料被告機關為圖便利計，不採原告
      提供之合法憑證，反以財稅資料中心查詢檔所列資料據以
      計算原告系爭期間之進項稅額，對原告合法取得並已繳納
      營業稅之進項憑證何筆不合規定未見隻字片語說明，完全
      忽視原告之合法權益，難謂已盡闡明義務。尤有進者，被
      告機關就原告不得扣抵進項稅額之比例亦計算錯誤，再加
      上進項稅額之認定有誤，原告之權益形同雙重損害，被告
      機關輕率置之不論，實難令人信服！又原告一向依法經營
      ，並無非社員交易情事，被告機關亦無積極證據證明，所
      憑者僅所謂「未刷卡」資料而已，別無其他。尤以原告之
      經營場所，係向本案原查機關苗栗縣稅捐稽徵處承租，地
      點與被告機關所屬苗栗分局緊鄰，且門牌號與該分局同一
      場所該分局人員每日進出者眾，若原告果真有非社員交易
      情況，其人員何以從未查覺制止，系爭年度前該分局亦從
      未認定原告無免稅之適用，足證被告課稅處分，純屬臆測
      課稅，難符證據法則。
  二、被告主張之理由：
（一）補徵營業稅部分：
  １、按「下列貨物或勞務免徵營業稅．．．十合作社依法經營
      銷售與社員之貨物或勞務及政府委託其代辦之業務．．．
      十九飼料及未經加工之生鮮農、林、漁、牧產物、副產物．
      ．．稻米、麵粉之銷售及碾米加工。」「營業人當期銷
      項稅額，扣減進項稅額後之餘額，為當期應納或溢付營業
      稅額。」「營業人因兼營第8條第1項免稅貨物或勞務，或
      因本法其他規定而有部分不得扣抵情形者，其進項稅額不
      得扣抵銷項稅額之比例與計算辦法，由財政部定之。」「
      營業人以進項稅額扣抵銷項稅額者，應具有載明其名稱、
      地址及統一編號之下列憑證：一購買貨物或勞務時，所取
      得載有營業稅額之統一發票．．．三其他經財政部核定載
      有營業稅額之憑證。」為行為時營業稅法（下稱營業稅法
      ）第8條第1項第10款、第19款、第21款、第15條第1項、
      第19條第3項及第33條所明定。次按「本法第4章第1節計
      算稅額之營業人，銷售貨物或勞務與非營業人，依本法第
      32條第2項規定將銷項稅額與銷售額合計開立統一發票者
      ，其依本法第35條應申報之銷售額與稅額之計算公式如下
      ：銷售額＝當期開立統一發票總額÷（1＋徵收率）；銷
      項稅額＝銷售額×徵收率，前項銷項稅額，尾數不滿通用
      貨幣1元者，按四捨五入計算。」為營業稅法施行細則第
      32條之1所規定。又「本辦法所稱當期或當年度進項稅額
      不得扣抵銷項稅額之比例（下稱不得扣抵比例），係指各
      該期間免稅銷售淨額及依第4章第2節規定計算稅額部分之
      銷售淨額，占全部銷售淨額之比例。」「兼營營業人當期
      應納或溢付營業稅額之計算公式如下：應納或溢付稅額＝
      銷項稅額－（進項稅額－依本法第19條第1項規定不得扣
      抵之進項稅額）×（1－當期不得扣抵比例）。」「兼營
      營業人於報繳當年度最後一期營業稅時，應按當年度不得
      扣抵比例調整稅額後，併同最後一期營業稅額辦理申報繳
      納。」為計算辦法第3條第1項前段、第4條及第7條第1項
      前段所規定。另「依營業稅法第35條第1項規定，營業人
      不論有無銷售額，應按期填具申報書，檢附退抵稅款及其
      他有關文件，向主管稽徵機關申報銷售額、應納或溢付營
      業稅額。準此，營業人之進項稅額准予扣抵或退還，應以
      已申報者為前提，故營業人違反營業稅法第51條第1款至
      第4款及第6款，據以處罰之案件，營業人如於經查獲後始
      提出合法進項憑證者，稽徵機關於計算其漏稅額時尚不宜
      准其扣抵銷項稅額。」「依法經營不對外營業之消費合作
      社聯合社，直接銷售貨物或勞務與所屬社員社之社員，依
      營業稅法第8條第1項第10款及所得稅法第4條第14款規定
      應免徵營業稅及所得稅。」「合作社依法經營銷售與社員
      之貨物或勞務及政府委託其代辦之業務，應依營業稅法第
      35條第1項規定按期申報銷售額。」「政府機關、公營事
      業及社會團體，依有關法令組設之員工消費合作社及職工
      福利社，如有對非社員或對外銷售貨物、勞務者，應依法
      課徵營業稅。」「營業稅法第8條第1項第11款規定，農會
      、漁會、工會、商業會、工業會依法經營銷售與會員之貨
      物或勞務及政府委託其代辦之業務，免徵營業稅。上開規
      定所稱之『政府』，乃指政府行政機關而言，其屬政府投
      資之公營事業以及政府機關所屬商業性機構，均不包括在
      內；至所稱『政府委託其代辦之業務』，應以政府基於職
      能所應為之業務，並由政府直接委託代辦者為限。」「公
      教員工如非屬各該市縣合作社聯合社之社員者，應不得前
      往購買貨品。」「對社員（對內）及非社員（對外）之販
      售區域予以區隔分開，或作其他易於辨識之處置；將屬於
      對社員（對內）之銷售額部分予以免稅，其屬對非社員對
      外部分之銷售額依法課徵營業稅。」分別經財政部89年10
      月19日台財稅第000000000號、79年4月11日台財稅第0000
      00000號、81年11月2日台財稅第000000000號、80年12月3
      0日台財稅第000000000號、88年1月29日台財稅第0000000
      00號、行政院人事行政局85年8月14日85局給字第28558號
      及內政部85年8月21日台（85）內社字第8525022號函釋有
      案。
  ２、本件原告為合作社組織，依營業稅法第8條第1項第10款規
      定，須依法經營銷售與社員之貨物或勞務及政府委託其代
      辦之業務，始能免徵營業稅。而原告於89年1月至90年12
      月間，對非社員且非屬政府委託其代辦業務之銷售額部分
      申報為免稅額，案經被告機關查獲，審理屬實，有原告說
      明書、營業人銷售額與稅額申報書影本及苗栗縣機關學校
      員工消費合作社聯合社89年及90年社員社消費彙總表等資
      料可稽。被告機關初查乃就原告前揭期間銷售額資料予以
      核算應稅銷售額200,672,098元（89年107,743,748元、90
      年92,928,350元），認定其未依營業稅法第15條及第35條
      規定申報銷售額及報繳營業稅，補徵營業稅額計10,033,6
      05元。原告不服，復查主張略以：該社營業皆依合作社法
      處理，驗證嚴格，一般社員交易後以購買證上之條碼刷卡
      ，至於部分交易未刷卡係因部分社員忘記或不願刷卡、有
      購買證無法刷卡、持舊證或員工服務證無法刷卡、忘記帶
      卡及適逢電腦當機或斷電時未刷卡等，而將銷貨收入與社
      員交易總額兩者差額註記為「政府委託代辦業務」，並無
      對非社員交易逃漏稅之情事。另該社因原係核准經營合於
      營業稅法第8條第1項第10款規定免徵營業稅之單位，故原
      購買貨物或勞務時依規定取具之合於營業稅法第8條規定
      免徵營業稅貨物之進項憑證，及依法取得之進項憑證所載
      銷售額及已支付得扣抵之進項稅額均依規定未予申報及扣
      抵稅額。現既經被告機關認定其上揭年度部分銷售額應補
      徵營業稅，請准予補申報該期間取具之進項憑證金額及進
      項稅額，並依法扣抵應稅之銷項稅額，重核計算正確之應
      繳營業稅額云云。申經被告機關復查決定略以：原告為合
      作社組織，依首揭營業稅法第8條第1項第10款規定，須依
      法經營銷售與社員之貨物或勞務，及政府委託其代辦之業
      務，始能免徵營業稅。亦即合作社組織銷售貨物或勞務主
      張免徵營業稅者，須符合銷售對象為社員，及政府委託其
      代辦之業務。原告於上揭期間對非社員且非屬政府委託其
      代辦業務之社員社銷售貨品，自無免徵營業稅之適用。原
      告主張未刷卡者亦皆為社員或社員社之社員方能進入購物
      ，但未能提示證明以實其說，空言主張實不足採。被告機
      關就此部分予以補徵營業稅，依法即屬有據。至原告主張
      「未刷卡」之消費縱認為係對非社員之營業，其亦不必然
      應課營業稅，並補申報其中屬營業稅法第8條第1項第19款
      及第21款規定免徵營業稅之生鮮農、漁、牧產物及稻米、
      麵粉等項消費物品之進項憑證金額19,992,649元（89年度
      進貨9,863,650元＋90年度進貨10,128,999元），及該期
      間依同法第15條、第19條規定取具載有稅額之進項憑證金
      額426,959,463元（89年度224,963,125元＋90年度201,99
      6,338元）申請扣抵銷項稅額乙節。本件經按計算辦法第3
      條、第4條及第7條所規定計算，原告89年度不得扣抵比例
      為60.74﹪（免稅銷售淨額159,938,962元÷全部銷售淨額
      263,310,944元）、90年度不得扣抵比例為63.20﹪（免稅
      銷售淨額152,292,491元÷全部銷售淨額240,964,682元）
      ，經重行核算後，原告89年度誤報為免稅之應稅銷售額10
      3,371,982元，銷項稅額5,168,599元，減除得扣抵進項稅
      額4,416,065元，應補徵營業稅額752,534元；90年度漏報
      應稅銷售額88,672,191元，銷項稅額4,433,610元，減除
      得扣抵進項稅額3,716,714元，應補徵營業稅額716,986元
      。合計原補徵營業稅額10,033,605元應予追減8,564,175
      元，變更核定1,469,430元，復查結果追減營業稅額8,564
      ,175元。原告不服，提起訴願，主張略以：(一)部分交易未
      刷卡係因部分社員忘記或不願刷卡、有購買證無法刷卡、
      持舊證或員工服務證無法刷卡、忘記帶卡及適逢電腦當機
      或斷電時未刷卡等，而將銷貨收入與社員交易總額兩者差
      額註記為「政府委託代辦業務」，並無對非社員交易逃漏
      稅之情事。(二)按營業稅法施行細則第32條之1規定：銷售
      額＝當期開立統一發票總額÷（1＋徵收率）；銷項稅額
      ＝銷售額×徵收率，故違章處分之應稅銷售額不應以含稅
      之銷售總額為計算。(三)其復查時已補申報89年度依法取得
      之應稅進項憑證金額226,603,698元（進項憑證總計236,4
      67,348元-免稅進項憑證9,863,650元），進項稅額11,330
      ,429元，經被告機關減列為應稅進項金額224,963,125元
      ，進項稅額11,248,254元；90年度應稅進項憑證金額208,
      593,979元（進項憑證總計218,722,978 元-免稅進項憑證
      10,128,999元），進項稅額10,429,882元，亦經被告機關
      減列為應稅進項金額201,996,338元，進項稅額10,099,76
      5元，其差異係部分進貨、費用及設備憑證未予認列，惟
      究何費用及設備不予認列？均未敘明原因，自有理由不備
      。又其兼營營業人進項稅額不得扣抵比例89年度為59.7﹪
      、90年度為62.1﹪，經被告機關核定89年度不得扣抵比例
      為60.74﹪、90年度不得扣抵比例為63.20﹪，與事實不符
      云云，資為爭議。案經訴願決定駁回其訴願在案。
  ３、按「人民違反法律上之義務而應受行政罰之行為，法律無
      特別規定時，雖不以出於故意為必要，仍須以過失為其責
      任條件。」業經司法院釋字第275號解釋在案。本件原告
      雖主張部分交易未刷卡係因部分社員忘記或不願刷卡、有
      購買證無法刷卡、持舊證或員工服務證無法刷卡、忘記帶
      卡及適逢電腦當機或斷電時未刷卡等原因，而將銷貨收入
      與社員交易總額兩者差額註記為「政府委託代辦業務」，
      並無對非社員交易逃漏稅之情事，惟原告對上開情形僅訂
      定有「驗證注意事項」因應，於當場並未對未刷卡社員之
      交易做任何社員姓名、購買證號碼、服務證號碼或身分證
      明文件及交易金額等之紀錄以供核備，則其縱無故意，亦
      有應注意並能注意，而疏於注意之過失甚明。原告對自己
      有利之事實既未能提示證明以實其說，是被告機關予以補
      徵營業稅，揆諸首揭規定，並無不合。
  ４、本案被告機關依原告所提示之89、90年度進項憑證及進項
      稅額資料製作該兩年度之進項憑證（不含普通收據）統計
      表，依被告機關原核認89、90年度進項金額224,963,125
      元（三聯式224,936,697元+其他憑證26,428元）、201,99
      6,338元（三聯式201,956,847元+其他憑證39,491元），
      稅額11,248,254元（三聯式11,246,835元+其他憑證1,419
      元）、10,099,765元（三聯式10,097,842元+其他憑證1,9
      23元），與原告所主張89、90年度進項金額226,603,698
      元（三聯式226,577,270元+水電費26,428元）、208,593,
      979元（三聯式208,554,488元+其他憑證39,491元）、稅
      額11,330,429元（三聯式11,329,010元+其他憑證1,419元
      ）、10,429,882元（三聯式10,427,959元+其他憑證1,923
      元），其中88、89年度進項三聯式發票差異數為1,640,57
      3元、6,597,641元，稅額差異數為82,175元、330,117元
      ，查其主要原因為原告將應屬90年1月至5月及91年1月至4
      月之進項金額分別計入89、90年度計算，致產生差異，如
      還原上開誤計金額，則被告機關所核認金額反較原告主張
      為高。
  ５、復按「營業人當期銷項稅額扣減進項稅額後之餘額，為當
      期應納或溢付營業稅額。」「本法第4章第1節規定計算稅
      額之營業人，其進項稅額憑證，未於當期申報者，得延至
      次期申報扣抵。次期仍未申報者，應於申報扣抵當期敘明
      理由。」分別為營業稅法第15條第1項及同法施行細則第
      29條所明定。又「．．．依營業稅法第15條第1項規定，
      營業人以進項稅額扣抵銷項稅額，固以當期為原則。惟進
      項稅額扣抵銷項稅額乃營業人之權利，為避免營業人因一
      時疏忽或其他原因，未及時將當期所收取之進項憑證申報
      扣抵而影響其權益，爰於同法施行細則第29條規定，得延
      至次期申報扣抵，次期仍未申報者，應於申報扣抵期敘明
      理由，以憑核定。至非屬當期應申報之進項憑證，自不能
      提前申報扣抵，其有提前申報扣抵者，稽徵機關應於收件
      審查時予以退件。」為財政部77年9月17日台財稅第77066
      1420號函所明釋。本案原告欲將應屬90、91年度之進項稅
      額提前至89、90年度扣抵，與營業稅法第15條及同法施行
      細則首揭規定不符，尚難採據。另原告若欲主張前揭提前
      至89、90年度扣抵之進項金額，實際進貨年度為該兩年度
      ，直至90、91年度方開立取得發票，惟如此又與營業稅法
      第32條，營業人銷售貨物或勞務，應依本法營業人開立銷
      售憑證時限表（買賣業：以發貨時為限）規定之時限，開
      立統一發票交付買受人之規定不符。
  ６、本案原告89、90年度皆有將屬90、91年度之進項稅額提前
      扣抵情形，其中90年1月至5月提前扣抵部分，是否已包含
      在原90年度進項金額內，無從知悉，應由原告將89、90年
      度重新整理釐正，俾能正確計算。又本件原查未核認者為
      二聯式發票進項部分，計有89、90年度647,288元（稅額
      30,823元＝647,288／1.05×0.05）、482,708元（稅額22
      ,986元＝482,708／1.05×0.05），併予陳明。
  ７、末按「租稅稽徵程序，稅捐稽徵機關雖依職權調查原則而
      進行，惟有關課稅要件事實，多發生於納稅義務人所得支
      配之範圍，稅捐稽徵機關掌握困難，為貫徹公平合法課稅
      之目的，因而課納稅義務人申報協力義務。」司法院釋字
      第537號解釋在案。又「當事人主張事實須負舉證責任倘
      其所提出之證據不足為主張事實之證明自不能認其主張之
      事實為真實。」最高行政法院36年判字第16號著有判例。
      本案因原告未申報89、90年度進項金額，被告機關乃依財
      政部「財稅資料中心營業稅年度資料查詢檔」列載原告進
      項來源明細建檔資料，核認原告89、90年度之進項金額及
      稅額，已如前述。至原告主張其補提示之89、90年度三聯
      式統一發票所載之進項稅額與被告機關認列之進項稅額不
      符乙節，按原告雖補提示該兩年度傳票憑證統計表影本供
      核對，惟該統計表並未依進貨對象分別列載計算，致被告
      機關勾稽困難，允宜由原告依首揭解釋，按各進貨對象（
      含營利事業統一編號）統計該兩年度之進項金額，俾憑查
      對。另被告機關亦已洽請財政部財稅資料中心提供系爭年
      度進項來源明細建檔資料，以憑查對是否確有不符，但經
      財稅資料中心來文告知，因平台轉換，當初的明細已經無
      法提供給被告，故無法與原告提供的資料做核對。
（二）罰鍰部分：
  １、按「納稅義務人，有下列情形之一者，除追繳稅款外，按
      所漏稅額處1倍至10倍罰鍰，並得停止其營業．．．七其
      他有漏稅事實者。」為營業稅法第51條第7款所明定。
  ２、本件被告機關查獲原告於89年1月至90年12月間申報銷售
      額計200,672,098元，將應稅銷售額申報為免稅銷售額，
      業如前述，有原告說明書、營業人銷售額與稅額申報書影
      本及苗栗縣機關學校員工消費合作社聯合社89年及90年社
      員社消費彙總表等資料附原處分卷可稽，違章事實，洵堪
      認定。被告機關初查乃按查得資料核算之漏稅額10,033,6
      05元處2倍之罰鍰20,067,200元（計至百元止）。原告不
      服，申請復查，經被告機關復查決定以，依原告提示之資
      料重行核算，原補徵營業稅額應予追減8,564,175元，是
      罰鍰乃按變更後所漏稅額1,469,430元，依修正稅務違章
      案件裁罰金額或倍數參考表規定按所漏稅額處2倍之罰鍰
      ，據予變更核定為2,938,800元。揆諸首揭規定，並無不
      合，亦應予維持。
    理  由
一、本件原告起訴後，被告代表人變更為乙○○（原代表人鄭宗
    典），並聲明承受訴訟，核無不合，先予敘明。
二、按「下列貨物或勞務免徵營業稅一．．．十合作社依法經營
    銷售與社員之貨物或勞務及政府委託其代辦之業務。．．．
    十九飼料及未經加工之生鮮農、林、漁、牧產物、副產物。．
    ．．稻米、麵粉之銷售及碾米加工。．．．。」「營業人
    當期銷項稅額，扣減進項稅額後之餘額，為當期應納或溢付
    營業稅額。」「營業人因兼營第8條第1項免稅貨物或勞務，
    或因本法其他規定而有部分不得扣抵情形者，其進項稅額不
    得扣抵銷項稅額之比例與計算辦法，由財政部定之。」「營
    業人以進項稅額扣抵銷項稅額者，應具有載明其名稱、地址
    及統一編號之下列憑證：一購買貨物或勞務時，所取得載有
    營業稅額之統一發票．．．三其他經財政部核定載有營業稅
    額之憑證。」為行為時營業稅法（以下稱營業稅法）第8條
    第1項第10款、第19款、第21款及第15條第1項、第19條第3
    項、第33條所明定。次按「本法第4章第1節計算稅額之營業
    人，銷售貨物或勞務與非營業人，依本法第32條第2項規定
    將銷項稅額與銷售額合計開立統一發票者，其依本法第35條
    應申報之銷售額與稅額之計算公式如下：銷售額＝當期開立
    統一發票總額÷（1+徵收率）；銷項稅額＝銷售額×徵收率
    。前項銷項稅額，尾數不滿通用貨幣1元者，按四捨五入計
    算。」為營業稅法施行細則第32條之1所規定。又「本辦法
    所稱當期或當年度進項稅額不得扣抵銷項稅額之比例（下稱
    不得扣抵比例），係指各該期間免稅銷售淨額及依第4章第2
    節規定計算稅額部分之銷售淨額，占全部銷售淨額之比例。
    」「兼營營業人當期應納或溢付營業稅額之計算公式如下：
    應納或溢付稅額＝銷項稅額－（進項稅額－依本法第19條第
    1 項規定不得扣抵之進項稅額）×（1－當期不得扣抵比例
    ）。」「兼營營業人於報繳當年度最後一期營業稅時，應按
    當年度不得扣抵比例調整稅額後，併同最後一期營業稅額辦
    理申報繳納．．．。」為兼營營業人營業稅額計算辦法（下
    稱計算辦法）第3條第1項前段、第4條及第7條第1項前段所
    規定。另「依營業稅法第35條第1項規定，營業人不論有無
    銷售額，應按期填具申報書，檢附退抵稅款及其他有關文件
    ，向主管稽徵機關申報銷售額、應納或溢付營業稅額。準此
    ，營業人之進項稅額准予扣抵或退還，應以已申報者為前提
    ，故營業人違反營業稅法第51條第1款至第4款及第6款，據
    以處罰之案件，營業人如於經查獲後始提出合法進項憑證者
    ，稽徵機關於計算其漏稅額時尚不宜准其扣抵銷項稅額。」
    「依法經營不對外營業之消費合作社聯合社，直接銷售貨物
    或勞務與所屬社員社之社員，依營業稅法第8條第1項第10款
    及所得稅法第4條第14款規定應免徵營業稅及所得稅。」「
    合作社依法經營銷售與社員之貨物或勞務及政府委託其代辦
    之業務，應依營業稅法第35條第1項規定按期申報銷售額。
    」「政府機關、公營事業及社會團體，依有關法令組設之員
    工消費合作社及職工福利社，如有對非社員或對外銷售貨物
    、勞務者，應依法課徵營業稅。說明：三營業稅法第8條第1
    項第10款規定，合作社依法經營銷售與社員之貨物或勞務及
    政府委託其代辦之業務免徵營業稅。同法條項第13款規定，
    政府機關、公營事業及社會團體，依有關法令組設經營不對
    外營業之員工福利機構免徵營業稅。上開合作社及員工福利
    機構，如兼營對非社員或對外銷售貨物、勞務者，應通知切
    實執行查驗購買人之證件（例如社員證，識別證），或對社
    員（對內）及非社員（對外）之販售區域予以區隔分開，或
    作其他易於辨識之處置；其屬對社員（對內）之銷售額部分
    ，予以免稅，其屬對非社員（對外）之銷售額部分，應依法
    課徵營業稅。．．．。」「營業稅法第8條第1項第11款規定
    ，農會、漁會、工會、商業會、工業會依法經營銷售與會員
    之貨物或勞務及政府委託其代辦之業務，免徵營業稅。上開
    規定所稱之『政府』，乃指政府行政機關而言，其屬政府投
    資之公營事業以及政府機關所屬商業性機構，均不包括在內
    ；至所稱『政府委託其代辦之業務』，應以政府基於職能所
    應為之業務，並由政府直接委託代辦者為限。」「公教員工
    如非屬各該市縣合作社聯合社之社員者，應不得前往購買貨
    品。」「對社員（對內）及非社員（對外）之販售區域予以
    區隔分開，或作其他易於辨識之處置；將屬於對社員（對內
    ）之銷售額部分予以免稅，其屬對非社員對外部分之銷售額
    依法課徵營業稅。」財政部89年10月19日台財稅第00000000
    0號、79年4月11日台財稅第000000000號（本院按：本函釋
    依據財政部89年1月10日（89）台財稅字第881929554號函不
    再援引適用）、81年11月2日台財稅第000000000號、80年12
    月30日台財稅第000000000號、88年1月29日台財稅第000000
    000號、行政院人事行政局85年8月14日95局給字第28558號
    及內政部85年8月21日台（85）內社字第8525022號函釋有案
    。末按「納稅義務人，有下列情形之一者，除追繳稅款外，
    按所漏稅額處1倍至10倍罰鍰，並得停止其營業．．．七其
    他有漏稅事實者。」為營業稅法第51條第7款所明定。
三、本件原告為合作社組織，依營業稅法第8條第1項第10款規定
    ，須依法經營銷售與社員之貨物或勞務及政府委託其代辦之
    業務，始能免徵營業稅。被告機關以原告於89年1月至90年
    12月間，對非社員且非屬政府委託其代辦業務之銷售額部分
    申報為免稅額，遂依原告說明書、營業人銷售額與稅額申報
    書影本及苗栗縣機關學校員工消費合作社聯合社89年及90年
    社員社消費彙總表等資料，就原告前揭期間銷售額資料予以
    核算應稅銷售額200,672,098元（89年107,743,748元、90年
    92,928,350元），認定其未依營業稅法第15條及第35條規定
    申報銷售額及報繳營業稅，補徵營業稅額計10,033,605元，
    並按所漏稅額10,033,605元處2倍之罰鍰計20,067,200元（
    計至百元止）。原告不服，主張略以：該社營業皆依合作社
    法處理，驗證嚴格，一般社員交易後以購買證上之條碼刷卡
    ，至於部分交易未刷卡係因部分社員忘記或不願刷卡、有購
    買證無法刷卡、持舊證或員工服務證無法刷卡、忘記帶卡及
    適逢電腦當機或斷電時未刷卡等，而將銷貨收入與社員交易
    總額兩者差額註記為「政府委託代辦業務」，並無對非社員
    交易逃漏稅之情事。另該社因原係核准經營合於營業稅法第
    8條第1項第10款規定免徵營業稅之單位，故原購買貨物或勞
    務時依規定取具之合於營業稅法第8條規定免徵營業稅貨物
    之進項憑證，及依法取得之進項憑證所載銷售額及已支付得
    扣抵之進項稅額均依規定未予申報及扣抵稅額。現既經被告
    機關認定其上揭年度部分銷售額應補徵營業稅，請准予補申
    報該期間取具之進項憑證金額及進項稅額，並依法扣抵應稅
    之銷項稅額，重核計算正確之應繳營業稅額等語。申經被告
    機關復查決定略以：原告為合作社組織，依首揭營業稅法第
    8條第1項第10款規定，須依法經營銷售與社員之貨物或勞務
    ，及政府委託其代辦之業務，始能免徵營業稅。亦即合作社
    組織銷售貨物或勞務主張免徵營業稅者，須符合銷售對象為
    社員，及政府委託其代辦之業務。原告於上揭期間對非社員
    且非屬政府委託其代辦業務之社員社銷售貨品，自無免徵營
    業稅之適用。原告主張未刷卡者亦皆為社員或社員社之社員
    方能進入購物，但未能提示證明以實其說，空言主張實不足
    採。被告機關就此部分予以補徵營業稅，依法即屬有據。至
    原告主張「未刷卡」之消費縱認為係對非社員之營業，其亦
    不必然應課營業稅，並補申報其中屬營業稅法第8條第1項第
    19款及第21款規定免徵營業稅之生鮮農、漁、牧產物及稻米
    、麵粉等項消費物品之進項憑證金額19,992,649元（89年度
    進貨9,863,650元＋90年度進貨10,128,999元），及該期間
    依同法第15、19條規定取具載有稅額之進項憑證金額426,95
    9,463元（89年度224,963,125元＋90年度201,996,338元）
    申請扣抵銷項稅額乙節。本件經按計算辦法第3條、第4條及
    第7條所規定計算，原告89年度不得扣抵比例為60.74﹪（免
    稅銷售淨額159,938,962元÷全部銷售淨額263,310,944元）
    、90年度不得扣抵比例為63.20﹪（免稅銷售淨額152,292,4
    91元÷全部銷售淨額240,964,682元），經重行核算後，原
    告89年度誤報為免稅之應稅銷售額103,371,982元，銷項稅
    額5,168,599元，減除得扣抵進項稅額4,416,065元，應補徵
    營業稅額752,534元，90年度漏報應稅銷售額88,672,191元
    ，銷項稅額4,433,610元，減除得扣抵進項稅額3,716,714元
    ，應補徵營業稅額716,986元。合計原補徵營業稅額10,033,
    605元應予追減8,564,175元，變更核定1,469,430元，復查
    結果追減營業稅額8,564,175元，罰鍰部分並按變更後所漏
    稅額1,469,430元，依修正稅務違章案件裁罰金額或倍數參
    考表規定按所漏稅額處2倍之罰鍰，據予變更核定為2,938,8
    00元。原告仍不服，提起訴願，主張略以：(一)部分交易未刷
    卡係因部分社員忘記或不願刷卡、有購買證無法刷卡、持舊
    證或員工服務證無法刷卡、忘記帶卡及適逢電腦當機或斷電
    時未刷卡等，而將銷貨收入與社員交易總額兩者差額註記為
    「政府委託代辦業務」，並無對非社員交易逃漏稅之情事。
    (二)按營業稅法施行細則第32條之1規定：銷售額＝當期開立
    統一發票總額÷（1＋徵收率）；銷項稅額＝銷售額×徵收
    率，故違章處分之應稅銷售額不應以含稅之銷售總額為計算
    。(三)其復查時已補申報89年度依法取得之應稅進項憑證金額
    226,603,698元（進項憑證總計236,467,348元-免稅進項憑
    證9,863,650元），進項稅額11,330,429元，經被告機關減
    列為應稅進項金額224,963,125元，進項稅額11,248,254元
    ；90年度應稅進項憑證金額208,593,979元（進項憑證總計
    218,722,978元-免稅進項憑證10,128,999元），進項稅額
    10,429,882元，亦經被告機關減列為應稅進項金額201,996,
    338元，進項稅額10,099,765元，其差異係部分進貨、費用
    及設備憑證未予認列，惟究何費用及設備不予認列？均未敘
    明原因，自有理由不備。又其兼營營業人進項稅額不得扣抵
    比例89年度為59.7﹪、90年度為62.1﹪，經被告機關核定89
    年度不得扣抵比例為60.74﹪、90年度不得扣抵比例為63.20
    ﹪，與事實不符等語。訴願決定以：查合作社組織，依營業
    稅法第8條第1項第10款規定，須依法經營銷售與社員之貨物
    或勞務及政府委託其代辦之業務，始能免徵營業稅。本件原
    告為合作社組織，經人檢舉銷售商品與非社員，被告機關經
    就原告89年1月至90年12月申報銷售額查核，原告除將專櫃
    收入及清潔費收入列為應稅銷售額外，其餘銷售金額即聯合
    社消費彙總表所載「社員社社員」及「政府委託代辦」之銷
    售金額全數申報為免稅銷售額；而被告機關參據首揭函釋意
    旨，將核非屬社員社之社員亦非屬政府委託代辦之業務，認
    不符營業稅法第8條第1項第10款規定，核算應稅銷售額200,
    672,098元（89年107,743,748元、90年92,928,350元），以
    原告未依營業稅法第15條及第35條規定申報銷售額及報繳營
    業稅，予以補徵營業稅額，並無不當。雖原告主張其營業皆
    依合作社法處理，驗證嚴格，一般社員交易後以購買證上之
    條碼刷卡，未刷卡者亦皆為社員或社員社之社員方能進入購
    物，並無對非社員交易之情事，惟仍未能提示證明以實其說
    ，是被告機關予以補徵營業稅，並無不合。次查本件被告機
    關係依查得資料，以應稅銷售額為210,705,703元（含稅）
    ，按營業稅法施行細則第32條之1規定，換算應稅銷售額200
    ,672,098元，營業稅額10,033,605元，認定原告未依營業稅
    法第15條及第35條規定申報銷售額及報繳之營業稅額10,033
    ,605元，並無不合。原告主張違章處分之應稅銷售額不應以
    含稅之銷售總額為計算，容有誤解。至原告主張其補提示之
    89、90年度三聯式統一發票所載之進項稅額與被告機關認列
    之進項稅額不符，被告機關並未敘明不認列原因，及進項稅
    額不得扣抵比例核定與事實不符乙節。查被告機關核認原告
    上揭年度之進項金額係依據財政部「財稅資料中心營業稅年
    度資料查詢檔」列載原告進項來源明細建檔資料與原告補提
    示資料勾稽結果，已包含各該年度進貨及費用、固定資產（
    設備）等項目，財政部財稅資料中心營業稅年度資料查詢檔
    未列載部分，因無法核認該進項可以扣抵，故不予認列，並
    以勾稽結果核定進項稅額不得扣抵比例，並無不妥等情，因
    將原處分（復查決定）予以維持，駁回訴願，揆諸首揭規定
    ，雖非無見。
四、惟按「行政機關就該管行政程序，應於當事人有利及不利之
    情形，一律注意。」「行政機關應依職權調查證據，不受當
    事人主張之拘束，對當事人有利及不利事項一律注意。」「
    行政機關為處分或其他行政行為，應斟酌全部陳述與調查事
    實及證據之結果，依論理及經驗法則判斷事實之真偽，並將
    其決定及理由告知當事人。」行政程序法第9條、第36條及
    第43條定有明文。次按「當事人主張事實，須負舉證責任，
    倘其所提出之證據，不足為主張事實之證明，自不能認其主
    張之事實為真實。又行政官署對於人民有所處罰，必須確實
    證明其違法之事實。倘不能確實證明違法事實之存在，其處
    罰即不能認為合法。」「事實之認定，應憑證據，為訴訟事
    件所適用之共通原則。行政罰之處罰，雖不以故意為要件，
    然其違法事實之認定，要不能僅憑片面之臆測，為裁判之基
    礎。」最高行政法院39年判字第2號、62年判字第402號著有
    判例可資參照。又91年12月11日修正前合作社法第3條第3款
    、第66條第1項規定「合作社之業務，得為下列各款之一種
    或數種：．．．三為謀社員消費之便利，置辦生產品與製造
    品，以供給社員之需要。」「二以上之合作社或合作社聯合
    社，因區域上或業務上之關係，得設立合作社聯合社。」92
    年10月24日修正前同法施行細則第6條第1項第7款亦規定「
    合作社用以表明業務之名詞，暫定為下列各種：．．．七消
    費：並得於消費之上表明消費者之範圍，如機關員工、學校
    員生、軍隊官兵及工廠職工等是。」另行政院78年4月29日
    台78人肆字第12113號函發布「各機關學校員工（生）消費
    合作社供應公教人員日常生活必需品實施計畫」（87年11月
    19日行政院（87）台人政住字第314320號函發布即日起停止
    適用）第1至第4點依序規定「計畫依據：行政院民國78年3
    月23日第2125次會議決議通過：『將現行公教福利品供應制
    度，改依合作社法之規定由機關學校分別成立消費合作社辦
    理』案。」「計畫目的：妥善處理國防部福利總處各公教福
    利品供應中心（站）結束營運事宜，並由各機關學校員工（
    生）消費合作社（以下稱員工（生）社）繼續供應公教人員
    日常生活必需品，以安定其生活。」「計畫範圍：本計畫以
    公教人員福利品改由機關學校員工（生）社供應日常生活必
    需品之相關事項為範圍，其他有關員工（生）社事項，悉依
    合作社法及其有關規定辦理。」「計畫內容：一機關學校員
    工（生）社。(一)組織架構：1.各主管機關應督導所屬各級機
    關學校，依合作社法及其有關規定組設員工（生）社．．．
    。2.內政部應通函各級合作社行政主管機關輔導各機關學校
    組織員工（生）社，並在各院轄市、省轄市及各縣輔導組設
    合作社聯合社（以下稱市縣聯合社；已設者無庸另行組設）
    、各員工（生）社得加入所在地之市縣聯合社為社員，各市
    縣聯合社得加入全國性之合作社聯合社（以下稱全國聯合社
    ）為社員。(二)社員：1.各機關學校員工（生）、臨時人員及
    各級民意代表均得加入本機關學校員工（生）社為社員。2.
    學校學生如不足法定年齡者，得為員工社之預備社員。3.村
    里長加入鄉、鎮、市區公所員工社為社員。．．．。」再財
    政部93年12月24日台財稅字第0930455914號函釋規定「依法
    經營不對外營業之消費合作社聯合社，直接銷售貨物或勞務
    與所屬社員社之社員，依加值型及非加值型營業稅法第8條
    第1項第10款及所得稅法第4條第1項第14款規定，免徵營業
    稅及所得稅」（並參照原處分卷第542至544頁所附內政部93
    年3月23日內授中社字第0930001134-1號函）。而「政府機
    關、公營事業及社會團體，依有關法令組設之員工消費合作
    社及職工福利社，如有對非社員或對外銷售貨物、勞務者，
    應依法課徵營業稅。說明：三營業稅法第8條第1項第10款規
    定，合作社依法經營銷售與社員之貨物或勞務及政府委託其
    代辦之業務免徵營業稅。同法條項第13款規定，政府機關、
    公營事業及社會團體，依有關法令組設經營不對外營業之員
    工福利機構免徵營業稅。上開合作社及員工福利機構，如兼
    營對非社員或對外銷售貨物、勞務者，應通知切實執行查驗
    購買人之證件（例如社員證，識別證），或對社員（對內）
    及非社員（對外）之販售區域予以區隔分開，或作其他易於
    辨識之處置；其屬對社員（對內）之銷售額部分，予以免稅
    ，其屬對非社員（對外）之銷售額部分，應依法課徵營業稅
    。．．．。」業經財政部80年12月30日台財稅第000000000
    號函釋規定甚詳，已如前述。本件被告機關初查未究明原告
    組織特性，並未查得任何證據，逕依原告說明書上記載原告
    系爭年度交易對象為原告社員社社員（併附明細表-即89、9
    0年度社員社消費彙總表）及政府委託代辦供應對象兩大類
    暨依該交易對象計算出之系爭89、90年度交易金額，遂認原
    告系爭年度其中「政府委託代辦」部分之交易金額乃原告與
    非社員所為之交易，予以補稅處罰（見原處分卷第578頁所
    附系爭處分書「有關證據」欄），已屬率斷。嗣原告不服原
    初查核定，申請復查，主張該社營業皆依合作社法處理，驗
    證嚴格，一般社員交易後以購買證上之條碼刷卡，至於部分
    交易未刷卡係因部分社員忘記或不願刷卡、有購買證無法刷
    卡、持舊證或員工服務證無法刷卡、忘記帶卡及適逢電腦當
    機或斷電時未刷卡等，而將銷貨收入與社員交易總額兩者差
    額註記為「政府委託代辦業務」，並無對非社員交易逃漏稅
    之情事等情，並提出原告「88年」3月19日主旨載明：「本
    社實施新社員卡後，經常因驗證問題造成爭執，影響本社形
    象至鉅，特研擬『驗證注意事項』乙種」之內部簽呈及該「
    驗證注意事項」（其上規定：「壹、目的：為符合合作社法
    及稅法之相關法令規定，應切實查驗購買人資格，以維護本
    聯社社員權益。貳、社員進入本聯社供銷部，驗證員應請其
    出示下列證件之一：（略）．．．肆、驗證員應切實遵守規
    定，如有疏漏，將依本聯社人事管理規則議處」）與原告89
    年3月份理事會議紀錄（其中提案二、案由：依據理事主席
    指示，調查分析電腦社員交易資料與銷貨收入差異原因如說
    明，請討論。說明：有關電腦社員交易資料與銷貨收入金額
    不符，經彙整收銀台同仁及電腦公司程式設計人員意見，其
    原因如次．．．（按即如原告前揭主張）。決議：(1)如係社
    員個人原因造成無法儲存其交易資料，視為社員放棄分配權
    利，本聯社召開社員代表大會時應加強宣導。(2)如係相關電
    腦問題，請電腦公司儘快來社處理。(3)此部分差額，仍依往
    例歸入「政府委託業務」項下處理，年終再公平處理）等資
    料（原處分卷第536至541頁），證明原告於交易過程已切實
    執行查驗購買人即社員之證件（按首揭財政部80年12月30日
    台財稅第000000000號係規定對社員銷售貨物應切實執行查
    驗購買人之證件-如社員證或識別證，並未規定應於銷售貨
    物與未提出社員證之社員當時作何紀錄以供稽徵機關核備）
    ，其並無對「非社員交易」等情，惟被告對此有利於原告之
    證據未予調查審認，並載明何以不採之理由；復就原告提出
    依法取得之系爭年度憑證與相關帳冊，及依該憑證分年度逐
    一整理並編具「傳票憑證統計表（表內列明統一發票開立日
    期、發票號碼、銷售人統一編號、銷售額、稅額、總計金額
    、傳票編號，並註明營業稅法第8條第1項第19款及第21款免
    徵營業稅貨物及二聯式統一發票）」等資料（原處分卷第0
    至526頁）予以查核勾稽，而依財政部「財稅資料中心營業
    稅年度資料查詢檔」資料核對認定，作成前揭復查決定，該
    項資料亦難憑為核定原告於系爭年度漏稅並據以補稅處罰之
    基礎。況被告機關坦承本件原查未核認者為二聯式發票進項
    部分，計有89、90年度647,288元（稅額30,823元＝647,288
    ／1. 05×0.05）、482,708元（稅額22,986元＝482,708／
    1.05×0.05）等情，被告原處分（復查決定）核有違誤益明
    ，原告訴訟論旨執此指摘部分，自屬可採。綜上所述，原處
    分（復查決定）核有違誤，訴願決定未予糾正，遞予維持，
    也有未合。原告訴訟意旨求予撤銷訴願決定及原處分（復查
    決定）不利原告部分，為有理由。應將訴願決定及原處分（
    復查決定）不利原告部分均撤銷，由被告機關重新查明後，
    另為適法處分，以昭折服。
五、兩造其餘主張，均不影響本件判決之結果，無庸逐一論究，
    附此敘明。
據上論結，本件原告之訴為有理由，依行政訴訟法第195條第1項
前段、第98條第1項前段，判決如主文。
中    華    民    國    97    年    3     月    18    日
                臺中高等行政法院第二庭
                          審判長法  官  胡  國  棟
                                法  官  莊  金  昌
                                法  官  林  秋  華
以上正本證明與原本無異。
如不服本判決，應於判決送達後20日內向本院提出上訴書狀，其
未表明上訴理由者，應於提起上訴後20日內向本院提出上訴理由
書（須依對造人數附具繕本）；如於本判決宣示或公告後送達前
提起上訴者，應於判決送達後20日內補提上訴理由書（須附繕本
）。未表明上訴理由者，逕以裁定駁回。
中    華    民    國    97    年    3     月    18    日
                                書記官  丁  俊  賢


司法院資訊處製作；財團法人民間司法改革基金會備份。
